【裁判字號】    94,上訴,3166
【裁判日期】    950120
【裁判案由】    偽造文書等
【裁判全文】
臺灣高等法院刑事判決                94年度上訴字第3166號
上  訴  人  臺灣新竹地方法院檢察署檢察官
被      告  甲○○
上列上訴人因被告偽造文書等案件，不服臺灣新竹地方法院93年
度訴字第10號，中華民國94年7月29日第一審判決（起訴案號：
臺灣新竹地方法院檢察署92年度偵字第5562號），提起上訴，本
院判決如下：
    主  文
上訴駁回。
    理  由
一、檢察官起訴要旨：
（一）起訴事實：
      被告甲○○係新光人壽保險股份有限公司（下稱新光人壽
      ）之保險費收費員，於民國81年7月8日，受告訴人即新光
      人壽保戶乙○○之委託，以其號碼00000000號、
      保險始期日為73年7月30日、保險金額新臺幣（下同）20
      萬元，被保險人及要保人均為乙○○之保單，向新光人壽
      質借3萬元。嗣被告基於為自己不法所有之意圖，於83年8
      月4日，未經告訴人之同意，即以盜刻印章偽造告訴人署
      押及印文之方式，偽造告訴人之更換印鑑申請書，向新光
      人壽申請更換告訴人之印鑑證明，並持該偽造換發之印鑑
      及前開告訴人之保單，於同日向新光人壽申請質借52,000
      元，使新光人壽誤認保險單質押貸款申請書係告訴人所申
      請而陷於錯誤，並交付52,000元予被告，足生損害於告訴
      人乙○○及新光人壽。
（二）起訴法條：
      刑法第216條、第210條之行使偽造私文書、第339條第1項
      之詐欺取財罪。
（三）起訴證據：
      告訴人之新光人壽保單號碼00000000號之保單、
      新光人壽換發印鑑申請書、告訴人之偵訊指訴、新光人壽
      換發印鑑申請書、刑事警察局鑑定報告、新光人壽保險單
      質押貸款借據。
二、本院之判斷：
（一）依告訴人於本院審理時所提出之00000000號新光
      百齡終身壽險保險單，其正本上之記載：告訴人曾以該份
      保險單向新光人壽於：1.81年7月8日借款3萬元、2.82年9
      月14日與前次借款合計共借款74,000元、3.83年8月4日與
      前2次借款後未償還之部分合計共借款52,000元。業經本
      院當庭勘驗無誤，並有保險單影本一份附於原審卷第55至
      60頁可憑，核與新光人壽於93年11月15日 (93)新壽法務
      字第0112號函函覆告訴人以該保單借款之情形相符（見審
      卷第66-67頁）。又證人即告訴人於偵查中及原審結證稱
      ：其有以該份保單在81年借款3萬元、83年再借款11,000
      元等語（見91年度他字第723號偵查卷第13頁、原審卷第
      50頁），於本院亦不否認有借該筆款項。參以告訴人之告
      訴狀及其於91年12月2日寄予新光人壽之存證信函，均不
      否認有借該筆款項（見同上他字卷第1頁背面、第3頁背面
      、第24頁）。而上開保單於82年9月14日增貸至74,000元
      ，於83年7月30日還款剩41,000元；83年8月4日增貸至
      52,000元，而保戶於增貸時，借款金額是連同前次借款金
      額合併後計算，有前揭新光人壽函可稽，是告訴人稱於83
      年8月4日係借得11,000元，亦與該函所述相符（按52,000
      元減41,000元為11,000元）。足認告訴人於83年8月4日確
      有以前開保單向新光人壽質借11,000元。
（二）告訴人在83年8月4日借款時曾以遺失為由，向新光人壽辦
      理更換印鑑之申請，有新光人壽於92年9月23日以 (92)
      新壽法務字第0015號函提供申請書原本，經檢察官命採取
      被告之手指紋製作指紋卡後，連同申請書原本一併送請內
      政部警政署刑事警察局以指紋特徵點比對法鑑定結果，認
      83年8月4日之辦理更換印鑑申請書上要保人、被保險人欄
      內之指紋印，均與被告甲○○指紋卡上之右食指指紋相符
      ，此有內政部警政署刑事警察局92年10月17日出具之鑑驗
      書及比對照片附於上開他字卷第51頁可考，被告亦坦承確
      為其所為。再由法務部調查局為被告就辦理告訴人之保單
      第3次借款之過程為測謊鑑定，經該局以控制問題法及混
      合問題法進行測謊後，認：被告就１、系爭保險單質押貸
      款借據上告訴人乙○○的印章是其代蓋上去的；２、系爭
      保險單質押貸款借據上告訴人乙○○的簽名是其代簽的；
      ３、其有將系爭保險單質押貸款貸得款項交予告訴人乙○
      ○，其沒有將該款項侵吞私用等3個問題，經測試均無情
      緒波動反應，研判未說謊，有該局93年5月18日出具之調
      科參字第09300195910號測謊報告書暨所附測謊鑑定過程
      參考資料各一份附於原審可稽（見原審卷第19至29頁）。
      是被告之行為在當時縱有不當之處，然告訴人既坦承該次
      借款為其自己所借，並有取得借款，被告即無起訴書所指
      之盜刻印章、偽造印文及押署向新光人壽詐騙之行為。此
      外，復查無其他積極證據足資證明被告有檢察官所指之行
      使偽造私文書或詐欺取財犯行，故本件應屬不能證明被告
      犯罪。
（三）檢察官起訴書所載為被告於83年8月4日之為告訴人辦理保
      單質借之行為，與被告於82 年9月14日所辦理之貸款，其
      時間、行為均不相同，即原起訴檢察官於原審蒞庭時亦稱
      ：「這部分聽起來是我當初的起訴書有弄錯，告訴人應該
      是要告82年9月14日的貸款被冒貸。」（見原審卷第90頁
      ），核與告訴人於偵查迄本院審理時均稱是要告82年9月
      14日之冒貸事實相符。本院審理時蒞庭檢察官亦稱其認為
      起訴之事實為83年8月4日之行為，82年9月14日應與起訴
      事實應係連續犯關係。是起訴之事實既與嗣後檢察官論告
      書更正之事實，顯非同一事實，自不得以更正方式為之。
      原審就更正之事實予以審理，於法尚有未合。如前所述，
      因不能證明被告有犯罪，原法院諭知被告無罪，其理由雖
      有不同，結困則無二致，原無罪判決仍應予維持，檢察官
      之上訴，應予駁回。
（四）本案既經判處被告無罪，有關被告82年9月14日之行為是
      否構成犯罪，本院礙難一併審理，應由檢察官另行偵查，
      附此敘明。
四、適用的法律：
    刑事訴訟法第368條。
本案經檢察官柯麗鈴到庭執行職務
中    華    民    國    95    年    1    月    20    日
                  刑事第十三庭  審判長法  官  曾德水
                                      法  官  杜惠錦
                                      法  官  廖紋妤
以上正本證明與原本無異。
如不服本判決，應於收受送達後十日內向本院提出上訴書狀，其
未敘述上訴之理由者並得於提起上訴後十日內向本院補提理由書
（均須按他造當事人之人數附繕本）。
                                      書記官  王增華
中    華    民    國    95    年    1     月    20    日


司法院資訊處製作；財團法人民間司法改革基金會備份。
